---
title: "Pós-graduação em Ciências Veterinárias (IV/UFRRJ)"
subtitle: "Análise Exploratória de Dados (AED) - Uma Revisão"
author: |
  | Adriana Andrade
  |
  | Wagner Tassinari 
  |
date: "2021"
output:
  prettydoc::html_pretty:
    theme: hpstr
    highlight: github
    toc: true
---

```{r, echo=FALSE}
htmltools::img(src = knitr::image_uri("figure/logo_ufrrj.jpg"), 
               alt = 'logo', 
               style = 'position:absolute; top:20%; right:0%; padding:10px; height:100px;out.width=80%')
```


```{r setup, include=FALSE}
library(knitr)

## Global options
options(max.print="75")
knitr::opts_chunk$set(echo=FALSE,
               cache=TRUE,
               prompt=FALSE,
               tidy=TRUE,
               comment=NA,
               message=FALSE,
               warning=FALSE,
               cache.lazy=FALSE)
knitr::opts_knit$set(width=75)

```


```{r klippy}
# Insert copy to clipboard buttons in HTML documents
# remotes::install_github("rlesur/klippy")
klippy::klippy(
  lang = c("r", "markdown"),
  all_precode = FALSE,
  position = c("top", "right"),
  color = "navyblue",
  tooltip_message = "copiar código",
  tooltip_success = "copiado!"
)

```


```{css echo=FALSE}
/* Define a margin before h2 element */
h2  {
  margin-top: 4em;
}

/* Define a margin after every first p elements */
p:first-of-type {
  margin-bottom: 2em;
}
``` 


```{r}
## Color Format
colFmt <- function(x,color) {
  
  outputFormat <- knitr::opts_knit$get("rmarkdown.pandoc.to")
  
  if(outputFormat == 'latex') {
    ret <- paste("\\textcolor{",color,"}{",x,"}",sep="")
  } else if(outputFormat == 'html') {
    ret <- paste("<font color='",color,"'>",x,"</font>",sep="")
  } else {
    ret <- x
  }

  return(ret)
}

```

---

# Para que serve a AED ?

* Em estatística, a análise exploratória de dados (AED) é uma abordagem à análise de conjuntos de dados de modo a resumir suas características principais, frequentemente com métodos visuais. 

- Um modelo estatístico pode ou não ser usado, mas inicialmente a AED tem como objetivo observar o que os dados podem nos dizer além da modelagem formal ou do processo de testes de hipóteses. 

- As técnicas da AED nos ajudam a extrair informações relevantes de um conjunto de dados.

[Fonte: Wikipédia](https://pt.wikipedia.org/wiki/An%C3%A1lise_explorat%C3%B3ria_de_dados)

---

#  Etapas do AED 

### 1. Conhecer a base de dados

* Tipos de variáveis
* Completude dos dados (preenchimento das variáveis - *missings data*)*
* Outliers


### 2. Utilização de medidas de estatística descritiva
    
* Contagens ou Distribuição de Frequências (Variáveis Qualitativas ou Categóricas)
* Medidas de têndencia central e dispersão (Variáveis Quantitativas)
* Medidas de associação (Análises Bivariadas)
* Utilização de métodos visuais (gráficos)
    
    
---

# Prática

- Base de dados: daisy2.xlsx

- Esta base trata-se de conjunto de dados proveniente de um estudo tipo coorte a respeito das condições do manejo reprodutivo em rebanhos de bovinos leiteiros. O objetivo é avaliar o desempenho reprodutivo e a produção de leite desses animais.

- Dicionário de variáveis:

| Variáveis  | Descrição                                          | Tipo de Variáveis |
| :--------- | -------------------------------------------------- | :---------------- |
| region     | Regiões de estudo (1 a 4 regiões estudadas)        | Categórica        |
| herd       | Identificador do rebanho                           | Contagem          |
| cow        | Identificador do animal                            | Contagem          |
| study_lact | Lactação (Primeira ou segunda lactação no estudo)  | Dicotômica        |
| herd_size  | Tamanho do rebanho                                 | Contínua          |
| mwp        | Período de espera até a concepção                  | Contínua          |
| parity     | Número de lactações                                | Contagem          |
| milk120    | Litros de leite nos primeiros 120 dias de lactação | Contínua          |
| calv_dt    | Data do parto                                      | Data              |
| cf         | Intervalo parto/concepção ou *dias em aberto*      | Contínua          |
| fs         | Concepção de primeira (1/0)                        | Dicotômica        |
| cc         | Intervalo do parto até a concepção                 | Contínua          |
| wpc        | Intervalo do período de espera atá a concepção     | Contínua          |
| spc        | Serviços de concepção                              | Categórica        |
| twin       | Nascimento duplo (1/0)                             | Dicotômica        |
| dyst       | Complicações no parto (*Distocia fetal*) (1/0)                        | Dicotômica        |
| rp         | Retenção da placenta no parto (1/0)                | Dicotômica        |
| vag_disch  | Corrimento vaginal observado (1/0)                 | Dicotômica        |
| h7         | Indicador do subset do rebanho (1/0)               | Dicotômica        |


- Vamos supor que estamos interessados em estudar a relação entre **complicações no parto** em relação a algumas variáveis explicativas.

- Neste exemplo prático, vamos mostrar algumas técnicas de EAD para dados quantitativos e categóricos usando apenas algumas variáveis da base de dados daisy2.

- Serão escolhidas as variáveis: 
    
    - **Variável de desfecho:** dyst
    
    - **Variáveis de explicativas:** mwp, parity, milk120, twin, rp, vag_disch
    
---

# Preparando o banco de dados


- Abra o banco de dados:

```{r, echo=T}
library(readxl)
daisy2 <- read_excel("~/Google Drive/UFRRJ/Modelos Regressão 2021/Bancos/daisy2.xlsx")

daisy2 <- daisy2[daisy2$h7 == 1, ] # vamos apenas usar um subconjunto dos dados
```


Ou siga as seguintes etapas no RStudio: `r colFmt(" *Environment --> Import Dataset --> From Excel...*", "orange")`


* Selecione as variáveis para compor o banco que será trabalhado

   - `r colFmt(" *cow* - Identificador do animal", "darkviolet")`
   - `r colFmt(" *dyst* - Complicações no parto (Distocia fetal)", "darkviolet")`
   - `r colFmt(" *milk120* - Litros de leite nos primeiros 120 dias de lactação", "darkviolet")`
   - `r colFmt(" *mwp* - Período de espera até a concepção", "darkviolet")`
   - `r colFmt(" *parity* - Número de lactação", "darkviolet")`
   - `r colFmt(" *twin* - Nascimento duplo", "darkviolet")`
   - `r colFmt(" *rp* - Retenção da placenta no parto ", "darkviolet")`
   - `r colFmt(" *vag_disch* - Corrimento vaginal observado", "darkviolet")`
  


```{r, echo=T}
myvars <- c("cow", "dyst", "milk120", "mwp", "parity", "twin", "rp", "vag_disch")
banco <- daisy2[myvars]

```


---

# Estruturando o banco de dados

```{r, echo = T}

# Colocando os labels nas variáveis categóricas

# Complicações no parto
banco$dyst <- factor(banco$dyst, labels = c("Nao", "Sim"))
banco$dyst <- relevel(banco$dyst, "Sim")

# Nascimento duplo
banco$twin <- factor(banco$twin, labels = c("Nao", "Sim"))
banco$twin <- relevel(banco$twin, "Sim")

# Retenção da placenta no parto 
banco$rp <- factor(banco$rp, labels = c("Nao", "Sim"))
banco$rp <- relevel(banco$rp, "Sim")

# Corrimento vaginal observado 
banco$vag_disch <- factor(banco$vag_disch, labels = c("Nao", "Sim"))
banco$vag_disch <- relevel(banco$vag_disch, "Sim")

```

---

# Pacote *DataExplorer*


```{r, echo = T, out.width='80%'}
library(DataExplorer)
plot_intro(banco)
```

[* Introduction to DataExplorer](https://cran.r-project.org/web/packages/DataExplorer/vignettes/dataexplorer-intro.html#replace-missing-values)

---

# Verificando a distribuição das variáveis categóricas


```{r, echo = T, results='markdown'}

# Complicações no parto
table(banco$dyst) # Freq simples
prop.table(table(banco$dyst)) # Freq relativa

# Nascimento duplo
table(banco$twin) # Freq simples
prop.table(table(banco$twin)) # Freq relativa

# Retenção da placenta no parto 
table(banco$rp) # Freq simples
prop.table(table(banco$rp)) # Freq relativa

# Corrimento vaginal observado 
table(banco$vag_disch) # Freq simples
prop.table(table(banco$vag_disch)) # Freq relativa

```

---

# Verificanco a distribuição das variáveis categóricas graficamente


```{r, echo = T, out.width='90%'}

par(mfrow=c(2,2))
barplot(prop.table(table(banco$dyst)), ylab = "Freq. Relativa", xlab = "Complicações no parto")
barplot(prop.table(table(banco$twin)), ylab = "Freq. Relativa", xlab = "Nascimento duplo") 
barplot(prop.table(table(banco$rp)), ylab = "Freq. Relativa", xlab = "Retenção da placenta no parto")
barplot(prop.table(table(banco$vag_disch)), ylab = "Freq. Relativa", xlab = "Corrimento vaginal observado")
```

---

# Verificanco a distribuição das variáveis quantitativas


```{r, echo = T, results='markdown'}
# Produção de leite nos primeiros 120 dias de lactação
summary(banco$milk120)

# Período de espera até a concepção
summary(banco$mwp)

# Números de lactações
summary(banco$parity)

```

---

# Verificanco a distribuição das variáveis quantitativas graficamente


```{r, echo = T, eval =T, out.width='90%'}
par(mfrow=c(2,1))
hist(banco$milk120, xlab = "Produção de leite", 
                  main="Distribuição da produção de leite")
boxplot(banco$milk120, xlab = "Produção de leite", 
                main="Boxplot da produção de leite", horizontal=TRUE)

```



```{r, echo = T, eval =T, out.width='90%'}
par(mfrow=c(2,1))
hist(banco$mwp, xlab = "mwp", 
                  main="Período de espera até a concepção")
boxplot(banco$mwp, xlab = "calvcon", 
                main="Boxplot da mwp", horizontal=TRUE)

```

```{r, echo = T, eval =T, out.width='90%'}
par(mfrow=c(2,1))
hist(banco$parity, xlab = "parity", 
                  main="Números de lactações")
boxplot(banco$parity, xlab = "parity", 
                main="Boxplot da parity", horizontal=TRUE)

```

---

# Categorizando a variável parity

```{r, echo = T, eval =T, out.width='90%'}
banco$parity_cat <- cut((banco$parity), breaks = c(0, 1, 2, 4, Inf), labels = c("Até 1", 
    "1 a 2", "2 a 4", "Mais de 4"))
table(banco$parity_cat)
barplot(prop.table(table(banco$parity_cat)), ylab = "Freq. Relativa", xlab = "Números de lactações", horiz=TRUE)

```

---

# Distribuião das complicações no parto segundo o número de lactações


* Utilizando o pacote *gmodels* [link](https://www.rdocumentation.org/packages/gmodels)

```{r, echo = T, eval =F, out.width='70%', results='markdown'}
library(gmodels)

CrossTable(banco$parity_cat, banco$dyst, digits=2, prop.r=FALSE, 
           prop.c=TRUE, prop.t=FALSE, prop.chisq=FALSE, 
           chisq = FALSE, fisher=FALSE, mcnemar=FALSE)

```

````{r, echo = T, eval =F, out.width='70%', results='markdown'}
# Stacked Bar Plot 

tabela <- table(banco$parity_cat, banco$dyst)

barplot(prop.table(tabela), main="Complicações no parto segundo o número de lactações",
  xlab="Complicações no parto", col=c("blue", "orange", "red", "darkred"),
  legend = rownames(tabela), args.legend = list(x = 'topleft'))

```

# Distribuião das complicações no parto segundo o nascimento duplo


```{r, echo = F, out.width='70%', results='markdown'}
library(gmodels)

CrossTable(banco$twin, banco$dyst, digits=2, prop.r=FALSE, 
           prop.c=TRUE, prop.t=FALSE, prop.chisq=FALSE, 
           chisq = FALSE, fisher=FALSE, mcnemar=FALSE)

```

````{r, echo = T, eval =F, out.width='70%', results='markdown'}
# Stacked Bar Plot 

tabela <- table(banco$twin, banco$dyst)

barplot(prop.table(tabela), main="Complicações no parto segundo o nascimento duplo",
  xlab="Complicações o parto", col=c("blue", "red"),
  legend = rownames(tabela), args.legend = list(x = 'topleft'))

```


# Complicações no parto segundo a retenção da placenta no parto 


```{r, echo = F, out.width='70%', results='markdown'}

CrossTable(banco$rp, banco$dyst, digits=2, prop.r=FALSE, 
           prop.c=TRUE, prop.t=FALSE, prop.chisq=FALSE, 
           chisq = FALSE, fisher=FALSE, mcnemar=FALSE)

```

````{r, echo = T, eval =F, out.width='70%', results='markdown'}
# Stacked Bar Plot 

tabela <- table(banco$rp, banco$dyst)

barplot(prop.table(tabela), main="Complicações no parto segundo a retenção da placenta no parto",
  xlab="Complicações no parto", col=c("blue", "red"),
  legend = rownames(tabela), args.legend = list(x = 'topleft'))

```


---

# Distribuição da produção do leite segundo complicações no parto

```{r, echo = T, out.width='90%', results='markdown'}
by(banco$milk120, banco$dyst, summary)

```

```{r, echo = T, out.width='90%', results='markdown'}
boxplot(milk120 ~ dyst, banco, ylab="Produçaõ de leite (l)", xlab = "Complicações no parto")

```

---

# Distribuição do número de lactações segundo complicações no parto 

```{r, echo = T, out.width='90%', results='markdown'}
by(banco$parity, banco$dyst,summary)

```

```{r, echo = T, out.width='90%', results='markdown'}
boxplot(parity ~ dyst, banco, ylab="Número de lactações", xlab = "Complicações no parto")

```

---

# Análise univariada e bivariada utilizando o pacote *tableone*

## Análise univariada


```{r, echo = T, out.width='70%', results='markdown'}

library(tableone)

# Selecionando as variaveis que irao compor a tabela

myVars <- c("dyst", "milk120", "mwp", "parity", "parity_cat", "twin", "rp", "vag_disch")

## criando o obejeto da TableOne 

tabela1 <- CreateTableOne(vars = myVars, data = banco)

print(tabela1, showAllLevels = TRUE)
```

[*Introduction to tableone*](https://cran.r-project.org/web/packages/tableone/vignettes/introduction.html)

---

## Análise bivariada, utilizando a variável complicações no parto como desfecho  


```{r, echo = T, out.width='70%', results='markdown'}

myVars2 <- c("milk120", "mwp", "parity", "parity_cat", "twin", "rp", "vag_disch")

tabela2 <- CreateTableOne(vars = myVars2, strata = "dyst",                                             data = banco)
print(tabela2, showAllLevels = TRUE)
```

