---
title: "Pós-graduação em Ciências Veterinárias (IV/UFRRJ)"
subtitle: "Análise Exploratória de Dados (AED) - Parte 2"
author: |
  | Adriana Andrade
  |
  | Wagner Tassinari 
  |
date: "2021"
output:
  prettydoc::html_pretty:
    theme: hpstr
    highlight: github
    toc: true
---

```{r, echo=FALSE}
htmltools::img(src = knitr::image_uri("figure/logo_ufrrj.jpg"), 
               alt = 'logo', 
               style = 'position:absolute; top:20%; right:0%; padding:10px; height:100px;out.width=80%')
```


```{r setup, include=FALSE}
library(knitr)

## Global options
options(max.print="75")
knitr::opts_chunk$set(echo=FALSE,
               cache=TRUE,
               prompt=FALSE,
               tidy=TRUE,
               comment=NA,
               message=FALSE,
               warning=FALSE,
               cache.lazy=FALSE)
knitr::opts_knit$set(width=75)

```


```{r klippy}
# Insert copy to clipboard buttons in HTML documents
# remotes::install_github("rlesur/klippy")
klippy::klippy(
  lang = c("r", "markdown"),
  all_precode = FALSE,
  position = c("top", "right"),
  color = "navyblue",
  tooltip_message = "copiar código",
  tooltip_success = "copiado!"
)

```


```{css echo=FALSE}
/* Define a margin before h2 element */
h2  {
  margin-top: 4em;
}

/* Define a margin after every first p elements */
p:first-of-type {
  margin-bottom: 2em;
}
``` 


```{r}
## Color Format
colFmt <- function(x,color) {
  
  outputFormat <- knitr::opts_knit$get("rmarkdown.pandoc.to")
  
  if(outputFormat == 'latex') {
    ret <- paste("\\textcolor{",color,"}{",x,"}",sep="")
  } else if(outputFormat == 'html') {
    ret <- paste("<font color='",color,"'>",x,"</font>",sep="")
  } else {
    ret <- x
  }

  return(ret)
}

```

---

# Um pouco sobre a origem do ggplot

-   A construção de gráficos no R foi revolucionada com a criação do pacote ggplot2, fruto da tese de doutorado de [Hadley Wickham](https://pt.vvikipedla.com/wiki/Hadley_Wickham) em 2008.

-   O estatístico norte-americano [Leland Wilkinson](https://en.wikipedia.org/wiki/Leland_Wilkinson) em 2005, publicou o livro *The Grammar of graphics*, como uma fonte de princípios fundamentais para a construção de gráficos estatísticos. No livro, ele defende que um gráfico é o mapeamento dos dados a partir de atributos estéticos (posição, cor, forma, tamanho) de objetos geométricos (pontos, linhas, barras, caixas).

-   A partir dessa definição, Hadley escreveu A [Layered Grammar of Graphics](https://cfss.uchicago.edu/notes/grammar-of-graphics/), sugerindo que os principais aspectos de um gráfico (dados, sistema de coordenadas, rótulos e anotações) podiam ser divididos em camadas, construídas uma a uma. Essa é a essência do ggplot2.

-   Além de uma filosofia bem fundamentada, o ggplot2 ainda traz outras vantagens em relação aos gráficos do r base, como por exemplo os gráficos podem ser mais flexiveis e naturalmente mais bonitos. Tal estrutura acaba deixando o aprendizado muito mais intuitivo e é possível criar uma imensa gama de gráficos com poucas linhas de código.

------------------------------------------------------------------------

# R base x ggplot2

+----------------------------------------------+----------------------------------------------------------+
| O pacote graphics                            | O pacote ggplot2                                         |
+:============================================:+:========================================================:+
| Também chamado de R base                     | Fornece alternativas ao R base                           |
+----------------------------------------------+----------------------------------------------------------+
| Primeiro pacote gráfico do R e o mais usado. | Figuras construídas usando uma **gramática de gráficos** |
+----------------------------------------------+----------------------------------------------------------+

# GGPLOT: Grammar of Graphics

-   **Dado:** o conjunto de dados que será usado
-   **Estética:** variáveis e escalas para mapear o gráfico
-   **Estatística:** representação estatística dos dados para melhor entendimento/visualização
-   **Geometria:** elementos visuais usados no gráfico
-   **Tema:** estilos cores aspectos gerais
-   **Faceta:** múltiplos gráficos (sub painéis)
-   **Coordenada:** representação espacial dos dados

# Tipos de variáveis

-   **Univariadas**
    -   Variável numérica (dispersão, histograma)
    -   Variável categórica (gráfico de barras)

-   **Bivariadas**
    -   Numérica X numérica
    -   Numérica X categórica
    -   Categórica X categórica
    
---

# Prática

- Base de dados: daisy2.xlsx

- Conjunto de dados proveniente de um estudo tipo coorte a respeito das condições do manejo reprodutivo em rebanhos de bovinos leiteiros. O objetivo é avaliar o desempenho reprodutivo e a produção de leite desses animais.

- Dicionário de variáveis:

| Variáveis  | Descrição                                          | Tipo de Variáveis |
| :--------- | -------------------------------------------------- | :---------------- |
| region     | Regiões de estudo (1 a 4 regiões estudadas)        | Categórica        |
| herd       | Identificador do rebanho                           | Contagem          |
| cow        | Identificador do animal                            | Contagem          |
| study_lact | Lactação (Primeira ou segunda lactação no estudo)  | Dicotômica        |
| herd_size  | Tamanho do rebanho                                 | Contínua          |
| mwp        | Período de espera até a concepção                  | Contínua          |
| parity     | Número de lactações                                | Contagem          |
| milk120    | Litros de leite nos primeiros 120 dias de lactação | Contínua          |
| calv_dt    | Data do parto                                      | Data              |
| cf         | Intervalo parto/concepção ou *dias em aberto*      | Contínua          |
| fs         | Concepção de primeira (1/0)                        | Dicotômica        |
| cc         | Intervalo do parto até a concepção                 | Contínua          |
| wpc        | Intervalo do período de espera atá a concepção     | Contínua          |
| spc        | Serviços de concepção                              | Categórica        |
| twin       | Nascimento duplo (1/0)                             | Dicotômica        |
| dyst       | Complicações no parto (*Distocia fetal*) (1/0)                        | Dicotômica        |
| rp         | Retenção da placenta no parto (1/0)                | Dicotômica        |
| vag_disch  | Corrimento vaginal observado (1/0)                 | Dicotômica        |
| h7         | Indicador do subset do rebanho (1/0)               | Dicotômica        |


- Vamos supor que estamos interessados em estudar a relação entre **complicações no parto** em relação a algumas variáveis explicativas.

- Neste exemplo prático, vamos mostrar algumas técnicas de EAD para dados quantitativos e categóricos usando apenas algumas variáveis da base de dados daisy2.

- Serão escolhidas as variáveis: 
    
    - **Variável de desfecho:** dyst
    
    - **Variáveis de explicativas:** mwp, parity, milk120, twin, rp, vag_disch
    
---

# Preparando o banco de dados


- Abra o banco de dados:

```{r, echo=T}
library(readxl)
daisy2 <- read_excel("~/Google Drive/UFRRJ/Modelos Regressão 2021/Bancos/daisy2.xlsx")

daisy2 <- daisy2[daisy2$h7 == 1, ] # vamos apenas usar um subconjunto dos dados

```


Ou siga as seguintes etapas no RStudio: `r colFmt(" *Environment --> Import Dataset --> From Excel...*", "orange")`


* Selecione as variáveis para compor o banco que será trabalhado

   - `r colFmt(" *cow* - Identificador do animal", "darkviolet")`
   - `r colFmt(" *dyst* - Complicações no parto (Distocia fetal)", "darkviolet")`
   - `r colFmt(" *milk120* - Litros de leite nos primeiros 120 dias de lactação", "darkviolet")`
   - `r colFmt(" *mwp* - Período de espera até a concepção", "darkviolet")`
   - `r colFmt(" *parity* - Número de lactação", "darkviolet")`
   - `r colFmt(" *twin* - Nascimento duplo", "darkviolet")`
   - `r colFmt(" *rp* - Retenção da placenta no parto ", "darkviolet")`
   - `r colFmt(" *vag_disch* - Corrimento vaginal observado", "darkviolet")`
  


```{r, echo=T}
myvars <- c("cow", "dyst", "milk120", "mwp", "parity", "twin", "rp", "vag_disch")
banco <- daisy2[myvars]

```

# Estruturando o banco de dados

```{r, echo = T}

# Colocando os labels nas variáveis categóricas

# Complicações no parto
banco$dyst <- factor(banco$dyst, labels = c("Nao", "Sim"))
banco$dyst <- relevel(banco$dyst, "Sim")

# Nascimento duplo
banco$twin <- factor(banco$twin, labels = c("Nao", "Sim"))
banco$twin <- relevel(banco$twin, "Sim")

# Retenção da placenta no parto 
banco$rp <- factor(banco$rp, labels = c("Nao", "Sim"))
banco$rp <- relevel(banco$rp, "Sim")

# Corrimento vaginal observado 
banco$vag_disch <- factor(banco$vag_disch, labels = c("Nao", "Sim"))
banco$vag_disch <- relevel(banco$vag_disch, "Sim")

# Categorizando a variável parity

banco$parity_cat <- cut((banco$parity), breaks = c(0, 1, 2, 4, Inf), labels = c("Até 1", 
    "1 a 2", "2 a 4", "Mais de 4"))
```

---

# Filosofia do *ggplot*

- Chamando a biblioteca *ggplot2*

```{r, echo=T}
# install.packages("ggplot2")
library(ggplot2)
```

-   No ggplot2, os gráficos são construídos por camadas (ou, layers, em inglês), sendo a primeira delas dada pela função ggplot(). Essa função recebe um data frame e cria a camada base do gráfico. Se rodarmos apenas a função ggplot(), obteremos um painel em branco.

```{r, echo=T, out.width='70%'}
g <- ggplot(data = banco)
g
```

-   Apesar de termos passado os dados para a função, precisamos especificar como as observações serão mapeadas nos aspectos visuais do gráfico e quais formas geométricas serão utilizadas para isso. Cada camada do gráfico representará um tipo de mapeamento ou personalização. O código abaixo é um exemplo de um gráfico bem simples, construído a partir das duas principais camadas, com as variáveis **milk120** (Litros de leite nos primeiros 120 dias de lactação) e **parity** (Número de lactação).

```{r, echo=T, out.width='70%'}
g <- g + geom_point(mapping = aes(x = parity , y = milk120))
g
```

-   No gráfico acima, a primeira camada é dada pela função `r colFmt("ggplot()","orange")` recebendo um *data frame*. A segunda camada é dada pela função `r colFmt("geom_point()","orange")`, especificando a forma geométrica utilizada no mapeamento das observações;

-   As camadas são somadas com o sinal `r colFmt("+","orange")`, o mapeamento na função `r colFmt("geom_point()","orange")` recebe a função `r colFmt("aes()","orange")` (de *aesthetics*, estética em inglês), responsável por descrever como as variáveis serão mapeadas nos aspectos visuais da forma geométrica escolhida, no caso, pontos. A combinação da função `r colFmt("ggplot()","orange")` e de uma ou mais funções `r colFmt("geom_()","orange")` definirá o tipo de gráfico gerado.

-   Podemos acrescentar uma terceira camada ao gráfico, agora com uma personalização. Repare como é simples acrescentar *labels* ao gráfico com a função `r colFmt("labs()","orange")`.

```{r, echo=T, out.width='70%'}
g <- g + labs(x = "Número de lactação", y = "Produção de leite (l)")
g
```

-   Ou podemos acrescentar os labels dos eixos como se fossem camadas distintas.

```{r, echo=T, out.width='70%'}
g <- g + xlab("Número de lactação") + ylab("Produção de leite (l)")
g
```

-   A função `r colFmt("aes()","orange")` indica a relação entre os dados e cada aspecto visual do gráfico, como qual variável será representada no eixo $x$, qual será representada no eixo $y$, a cor e o tamanho dos componentes geométricos etc.

-   Outro aspecto que pode ser mapeado nesse gráfico é a cor dos pontos sendo representado pela variável **dyst** (Complicações no parto).

```{r, echo=T, out.width='70%'}
ggplot(data = banco) + 
  geom_point(mapping = aes(x = parity , y = milk120, color = dyst))
```

-   Agora, a variável **mwp** (Período de espera até a concepção) será mapeada segundo à cor dos pontos, sendo representada na tonalidade da cor azul. Note que, por padrão, a legenda é inserida automaticamente ao gráfico.

```{r, echo=T, out.width='70%'}
ggplot(data = banco) + 
  geom_point(mapping = aes(x = parity , y = milk120, color = mwp))
  
```

-   Mudando a cor dos pontos:

```{r, echo=T, out.width='70%'}
ggplot(data = banco) + 
  geom_point(mapping = aes(x = parity , y = milk120, color = mwp)) +
  scale_color_gradient(low="blue", high="red")
  
```

-   Também podemos mapear o tamanho dos pontos a uma variável de interesse:

```{r, echo=T, out.width='70%'}
ggplot(data = banco) + 
  geom_point(mapping = aes(x = parity , y = milk120, color = dyst, size = mwp))
```


------------------------------------------------------------------------

# Comparação R base x ggplot2

------------------------------------------------------------------------

## Variável numérica univariada

### milk120 (rbase)

```{r, echo = T, out.width='70%'}
plot(banco$milk120, xlab = "Index", ylab = "Produção de leite (l)")
abline(h = mean(banco$milk120, na.rm=T), col="red")
```

## milk120 (ggplot2)

```{r, echo = T, out.width='70%'}
p <- ggplot(aes(y=milk120, x=1:nrow(banco)), data = banco)
p <- p + geom_point() + xlab("Index") + ylab("Produção de leite (l)")
p + geom_hline(yintercept = mean(banco$milk120, na.rm=T), color = "red")
```

### Histograma: milk120 (rbase)

```{r, echo = T, out.width='70%'}
hist( banco$milk120, ylab = "Produção de leite (l)", main = "", nclass = 50)
abline(v = mean(banco$milk120, na.rm=T), col="red")
```

### Histograma: IMC (ggplot2)

```{r, echo = T, out.width='70%'}
p <- ggplot(banco, aes(x = milk120)) 
p <- p + geom_histogram(bins = 50)
p + geom_vline(xintercept = mean(banco$milk120, na.rm=T), color = "red") + xlab("Produção de leite (l)") 
```

------------------------------------------------------------------------

# Variável univariada categórica

### Variável parity categorizada: barplot (r base)

```{r, echo = T, out.width='70%'}
tbl <- table(banco$parity_cat)
barplot(tbl, main = "Número de lactações")
```

### Variável parity categorizada: barplot (ggplot2)

```{r, echo = T, out.width='70%'}
p <- ggplot(banco, aes(x = parity_cat) ) 
p + geom_bar() + xlab("Número de lactações") + ylab("")
```

### Barplot horizontal + frequencia (r base)

```{r, echo = T}
barplot(prop.table(tbl), horiz = T)
```

### Barplot horizontal + frequencia (ggplot2)

```{r, echo = T}
p <- ggplot(banco, aes(x = parity_cat) ) 
p + geom_bar(aes(y=..count../sum(..count..))) + 
  xlab("Número de lactações") + coord_flip() + ylab("")
```

------------------------------------------------------------------------

# Bivariadas: variáveis numéricas

### milk120 x parity (r base)

```{r, echo = T}
plot(banco$parity, banco$milk120, xlab = "Número de lactação", 
      ylab = "Produção de leite (l)", cex.lab = 1.5, cex.axis = 1.5)
title("Produção de leite x Número de lactações")

```


### Altura x peso (ggplot2)

```{r, echo=T}
p <- ggplot(banco, aes(x = parity, y = milk120) )
p + geom_point() + xlab("Número de lactação") + ylab("Produção de leite (l)")
```

------------------------------------------------------------------------

# Bivariadas: variável numérica x categórica

### milk120 x dyst: Histograma (r base)

```{r, echo = T, out.width='70%'}
# Gerando dois histogramas sobrepostos
hist(banco$milk120[banco$dyst == "Nao"], col=rgb(0,0,1,2/3), xlab = "Produção de Leite (l)", ylab = "Frequencia", main = "", nclass=30)  # first histogram
hist(banco$milk120[banco$dyst == "Sim"], 
       col=rgb(1,0,0,2/3), add=T, nclass=30) 
legend("topright", legend = c("Nao", "Sim"), 
       fill = c(rgb(0,0,1,2/3), rgb(1,0,0,2/3)))
```

### milk120 x dyst: Histograma (ggplot2)

```{r, echo = T}
ggplot(banco, aes(x = milk120)) + 
    geom_histogram(bins = 30, data=subset(banco, dyst == "Nao"),fill = "blue", alpha = 0.6) +
    geom_histogram(bins = 30, data=subset(banco, dyst == "Sim"),fill = "red", , alpha = 0.6) +
    xlab("Produção de Leite (l)") + ylab("Frequencia")
```


### milk120 x dyst: Boxplot (r base)

```{r, echo = T}
boxplot(milk120 ~ dyst, data = banco, xlab = "Complicações no parto", ylab = "Produção de leite (l)", cex.lab = 1.0, cex.axis = 1.0)
```

### milk120 x dyst: Boxplot (ggplot2)

```{r, echo=T}
p <- ggplot(banco, aes(y = milk120, x = dyst))
p  + geom_boxplot() + xlab("Complicações no Parto") +  ylab("Produção de leite (l)")
```


### milk120 x dyst x rp: Boxplot (ggplot2)

```{r, echo=T}
p <- ggplot(banco, aes(y = milk120, x = dyst))
p + geom_boxplot(aes(color=rp)) + xlab("Complicações no parto") + ylab("Produção de leite (l)")
```

### milk120 x dyst x rp: Violin plot (ggplot2)

```{r, echo=T}
p <- ggplot(banco, aes(y = milk120, x = dyst, fill=rp))
p + geom_violin(aes(color=rp)) + xlab("Complicações no parto") + ylab("Produção de leite (l)")
```

------------------------------------------------------------------------

# Bivariadas: Variáveis categóricas

### parity_cat x dyst: barplot (r base)

```{r, echo=T}
tbl <- table(banco$dyst, banco$parity_cat)
barplot(tbl, legend.text = T, beside = T, args.legend =  list(x = "topleft") )
```

### parity_cat x dyst: barplot (ggplot2)

```{r, echo=T}
p <- ggplot(banco, aes(x = parity_cat, fill = dyst) ) 
p + geom_bar(position='dodge') + xlab("Número de lactações") + ylab("")
```

